【裁判字號】    90,訴,245
【裁判日期】    900611
【裁判案由】    塗銷所有權移轉登記
【裁判全文】
臺灣嘉義地方法院民事判決  九十年度訴字第二四五號
    原      告    中華商業銀行股份有限公司
    法定代理人    甲○○
    訴訟代理人    何永福律師
    複代理人      黃文力律師
                  戊○○
    被      告    丙○○
                  乙○○
                  丁○○
右當事人間塗銷所有權移轉登記事件，本院判決如左：
    主    文
被告丙○○與被告丁○○於民國八十六年十二月四日，在嘉義市地政事務所就坐落嘉
義市○○段二二二地號、面積一三二平方公尺土地全部，及該土地上建號六七號、門
牌號碼嘉義市○○街五四二巷二四號、面積九六．九六平方公尺鋼筋混凝土加強磚造
二層樓房及面積四．三二平方公尺附屬建物全部，以買賣為原因所為之所有權移轉登
記，應予以塗銷。
被告丁○○與被告乙○○於民國八十八年九月三日，在嘉義市地政事務所就前項土地
及建物全部，以買賣為原因所為之所有權移轉登記，應予以塗銷。
訴訟費用由被告負擔。
    事    實
甲、原告方面：
一、聲明：如主文項所示。
二、陳述：
（一）被告丙○○與被告乙○○係夫妻，被告丙○○於六十九年間取得如聲請所示之
      不動產後，於八十四年一月十四日向原告借用新台幣（以下同）一千二百萬元
      ，約定清償日為八十六年一月十四日，詎丙○○向原告借得鉅款後，僅繳納數
      期之利息，即置之不理，經原告於八十五年十一月一日取得執行名義後，強制
      執行其財產，原告僅獲得部分金額，尚餘本金八百三十七萬九千二百零八元及
      利息與違約金等債務未清償。
（二）因被告丙○○積欠原告鉅額債務均不償還，原告於起訴前不久始發現被告丙○○已於八十六年十二月四日將系爭不動產以買賣為原因，移轉登記為被告丁○○所有，被告丁○○另於八十八年九月三日，再將系爭不動產以買賣為原因，
      移轉登記為被告丙○○之妻即被告乙○○所有。
（三）經查被告丁○○與被告丙○○、乙○○夫妻係鄰居，且被告丙○○移轉系爭不
      動產予被告丁○○，被告丁○○取得系爭不動產所有權之時間僅維持一年九個
      月，即又將系爭不動產移轉給被告乙○○，依經驗法則可知被告三人間所為之
      買賣移轉登記行為，應係通謀虛偽意思表示之行為甚明，依民法第八十七條第
      一項本文之規定，該三人所為之買賣及移轉登記意思表示行為應無效。
（四）共同被告所為業已侵害原告之債權，原告依民法第一百八十四條之規定，自得
      請求其等所為之所有權移轉登記應予塗銷，為此請判決如聲明所示，以保障原
      告權益。
（五）被告丙○○於審理時陳稱：「銀行向我要錢，說要查封，後來我太太找我岳母
      幫忙籌錢，也向丁○○借五十萬元。」等語，有關籌錢及借錢之主張，原告均
      否認之，合先敘明。被告丙○○續稱：「將系爭房地暫時登記被告丁○○名字
      ，以後還他錢後再把房地要回來。」等語，亦與事實不符。退一步言，若被告
      丙○○向丁○○借款五十萬元屬實，則被告丙○○將系爭土地移轉登記予被告
      丁○○，亦屬擔保性質，而非買賣行為甚明，其二人以買賣為原因而移轉系爭
      房地所有權，應屬通謀虛偽意思表示，依民法第八十七條第一項之規定，其移
      轉所有權之登記應屬無效。系爭房地又於八十八年九月三日由被告丁○○移轉
      登記為被告丙○○之妻即被告乙○○名下，是被告莊振山若真有向被告丁○○
      借款五十萬元，亦必已還清，被告丁○○始可能將系爭房地移轉登記為被告乙○○所有，惟卻未依原來約定將系爭房地登記返還被告丙○○，被告乙○○與
      丁○○間亦無買賣對價關係，故其二人間之移轉登記，亦應屬無效之通謀虛偽
      意思表示行為。
三、證據：提出土地登記謄本三份、建物登記謄本二份，本院支付命令、確定證明書
    、債權憑證各一份為證，並聲請向臺南區中小企業銀行調取丙○○以系爭房地抵
    押借款及還款之相關資料。
乙、被告方面：
壹、被告丙○○、乙○○
一、聲明：駁回原告之訴。
二、陳述：
（一）丙○○：本來房子及土地都設定抵押權二百萬元給台南區中小企銀，後來銀行
      要向被告丙○○要錢，被告丙○○沒辦法還，銀行說要查封，被告乙○○找其
      母幫忙籌錢，也向丁○○借五十萬元，丁○○說要有擔保，本來要將房地設定
      抵押給丁○○，後來就暫時登記丁○○的名字，以後還丁○○錢後再把房地要
      回來，其等過戶是以買賣為原因。土地建物過戶給丁○○是要給丁○○有保障
      ，以後錢還丁○○後要把土地與房子要回來，沒有實際買賣，丁○○也沒有給
      被告丙○○房地的買賣價金。
（二）乙○○：南企銀要來查封房子，被告乙○○才知道丙○○將系爭房地拿去給陳
      啟東向銀行借錢，後來被告乙○○與母親商量，才向被告丁○○借五十萬元，
      後來被告乙○○之母親有替我們還五十萬元，被告丁○○才把房地還給其等，
      登記在被告乙○○名下。
三、證據：提出臺南區中小企業銀行現金收入傳票影本二份，土地登記申請書、抵押
    權設定契約書暨其他約定事項等相關係資料各一份為證。
貳、被告丁○○未於言詞辯論期日到場，亦未提出準備書狀作何聲明或陳述。
    理    由
一、本件被告丁○○未於言詞辯論期日到場，核無民事訴訟法第三百八十六條各款所
    列情形，爰依原告之聲請，由其一造辯論而為判決。
二、原告主張：被告丙○○與被告乙○○係夫妻，被告丙○○於於八十四年一月十四
    日向原告借得一千二百萬元，屆期未還，經執行其財產後尚積欠八百三十七萬九
    千二百零八元及利息與違約金等債務，被告丙○○竟於於八十六年十二月四日，
    將其所有坐落嘉義市○○段二二二地號、面積一三二平方公尺土地全部，及該土
    地上建號六七號、門牌號碼嘉義市○○街五四二巷二四號、面積九六．九六平方
    公尺鋼筋混凝土加強磚造二層樓房及面積四．三二平方公尺附屬建物全部（下稱
    系爭土地、建物），以買賣為原因移轉登記予被告丁○○，被告丁○○於八十八
    年九月三日，再以買賣為原因將系爭土地、建物移轉登記予被告乙○○，被告間
    前開買賣及移轉登記行為，係通謀虛偽意思表示等語，業據原告提出系爭土地及
    建建物之土地登記謄本三份、建物登記謄本二份，本院支付命令、確定證明書、
    債權憑證各一份為證。被告丁○○經合法通知未於言詞辯論期日到場，亦未提出
    準備書狀作何聲明或陳述，依民事訴訟法第二百八十條第三項之規定，視同自認
    。被告丙○○亦自認：土地建物過戶給丁○○是要給丁○○有保障，以後錢還丁○○後要把土地與房子要回來，沒有實際買賣，丁○○也沒有給被告丙○○房地
    的買賣價金等語、被告乙○○對於原告主張被告丁○○將系爭土地及建物移轉登
    記予其，並無實際之買賣行為一事亦不爭執，且自認：南企銀要來查封房子，被
    告乙○○才知道丙○○將系爭房地拿去給陳啟東向銀行借錢，後來被告乙○○與
    母親商量，才向被告丁○○借五十萬元，後來被告乙○○之母親有替我們還五十
    萬元，被告丁○○才把房地還給其等，登記在被告乙○○名下等語。堪信原告上
    之主張為真實。
三、按表意人與相對人通謀而為虛偽意思表示者，其意思表示無效，民法第八十七條
    第一項前段定有明文。所謂通謀為虛偽意思表示，係指表意人與相對人互相故意
    為非真意之表示而言，如相對人不僅知表意人非真意，且就表意人非真意之表示
    相與為非真意之合意，即屬之（最高法院五十一年台上字第二一五號判列參照）
    。查被告丙○○自認並無將系爭土地、建物出售及移轉所有權予被告丁○○之真
    意，被告丁○○亦知之，並為非真意之合致，至地政事務所以買賣為原因移轉系
    爭土地、建物，嗣後被告丁○○將系爭土地、建物以買賣為原因移轉登記予被告
    乙○○時亦然，雙方並無買賣及移轉系爭土地、建物所有權之真意，被告三人間
    就系爭土地、建物所為之上開買賣及移轉所有權登記行為，自屬通謀意思表示而
    無效，原告依侵權行為之法律關係訴請塗銷被告間就系爭土地、建物所為之上開
    所有權移轉登記，於法有據，應予准許。
四、據上論結，原告之訴為有理由，依民事訴訟法第三百八十五條第一項前段、第七
    十八條、第八十五條第一項前段，判決如主文。
中      華      民      國    九十    年      六      月     十一     日
~B臺灣嘉義地方法院民事第一庭
~B    法  官  黃渙文
右為正本係照原本作成
如對本判決上訴須於判決送達後廿日內向本院提出上訴狀
中      華      民      國    九十    年      六      月     十一     日
~B    書記官  侯學義


司法院資訊處製作；財團法人民間司法改革基金會備份。
